臺灣高等法院臺中分院民事判決
109年度重上字第197號
上  訴  人  高正旭  
訴訟代理人  徐承蔭律師
複  代理人  蘇靜雅律師
            謝旻桂  
訴訟代理人  高佩蓮  
            高維婉  
被  上訴人  元大商業銀行股份有限公司
                      設臺北市○○○路0段00號0至0樓、0樓及00號0樓
法定代理人  翁健    
訴訟代理人  林育輝  
上列當事人間請求清償借款事件，上訴人對於中華民國109年7月
31日臺灣臺中地方法院108年度重訴字第148號第一審判決提起上
訴，本院於民國110年8月11日言詞辯論終結，判決如下：
    主  文
上訴駁回。
第二審訴訟費用由上訴人負擔。
    事實及理由
壹、程序方面
    被上訴人元大商業銀行股份有限公司之法定代理人原為范○○
    ，嗣變更為翁健，有經濟部函及公司變更登記表可據(見本
    院卷第127-134頁)，並據其具狀聲明承受訴訟(見本院卷第1
    25頁)，核無不合，應予准許。
貳、實體方面　　
一、被上訴人主張：訴外人李○○於民國105年8月30日邀同上訴人
    擔任保證人，簽立個人金融房屋貸款契約書(下稱系爭契約)
    ，向伊借貸新臺幣(下同)1090萬元，借款期間為105年9月1
    日至106年8月31日，期限於107年8月31日屆至。由系爭契約
    最上方載有「本契約書於中華民國105年7月25日經借款人攜
    回審閱」，簽約日為105年8月30日，伊確已供上訴人合理期
    間詳閱，以上訴人年紀、工作年資近30年，並曾擔任公司董
    事、負責人，當無輕率、無經驗而受詐欺為保證之情形。詎
    李○○未依約清償，伊已對李○○聲請強制執行，依臺灣彰化地
    方法院108年度司執助孟字第767號強制執行事件，共拍定22
    ,388,000元，仍不足清償抵押權3420萬元，故伊得向上訴人
    請求給付。而依系爭契約第4條第2項及第6條第2項計算，本
    件應清償本金為10,831,197元；利息之計算則按系爭契約約
    定，以伊銀行之定儲利率指數利率百分之1.07加年利率百分
    之1.52，合計為年利率百分之2.59，遲延利息利率按原約定
    貸款利率加計百分之10為百分之2.849計算。爰求為命上訴
    人於伊就李○○之財產為強制執行無效果時，應給付伊10,831
    ,197元，及自107年9月6日起至清償日止，按年息百分之2.8
    49計算之遲延利息之判決（原審為上訴人敗訴之判決，上訴
    人聲明不服，提起上訴）。並於本院聲明：上訴駁回。。
二、上訴人則以：㈠伊為李○○所經營○○文具有限公司員工，未曾
    參與或接觸公司財務之運作或貸放款業務，本件伊自始僅受
    李○○委託確認貸款程序完成與否，並由被上訴人直接指示伊
    於指定處簽名蓋章，被上訴人未予合理之審閱期，亦未盡充
    分說明義務，伊與被上訴人殊無成立系爭契約之合意。縱認
    兩造意思表示合致，伊亦係受被上訴人與李○○合謀，陷於錯
    誤而為意思表示；且伊是於107年8月24日始知悉遭詐欺，依
    民法第92條第1項及第93條規定，以108年3月25日民事答辯
    一狀及108年4月10日之民事答辯二狀，撤銷該不自由之意思
    表示。㈡銀行與保證人間一般均由銀行單方擬訂保證契約，
    保證人少有爭執餘地，應得適用或類推適用消費者保護法相
    關規定，系爭契約未經伊適當審閱，不生拘束伊之效力。又
    金融消費者保護法之立法意旨，為擴大金融消費者之保護，
    金融服務提供者應就金融契約給予適當審閱期，法律對保證
    人所提供之保護，應優先或至少等於對主債務人之保護。㈢
    被上訴人未先就李○○之財產為執行，逕先陸續向法院聲請對
    伊財產實施假扣押等程序，且貸款利息應於107年9月1日起
    即無再為計算，至多僅為遲延利息之計算，惟依被上訴人所
    呈李○○債務之交易利息計算式，卻仍持續計算應收利息，並
    滾入本金併為請求，有違民法第207條第1項之規定。另系爭
    契約已載明為「個人金融房屋貸款契約書」，依個人購屋定
    型化契約應載事項第6點第3項，被上訴人至多僅可連續收取
    9期按年息百分之2.849所計算之利息，第10期起，僅可依原
    貸款利率即年息百分之2.5為遲延利息之請求，故被上訴人
    請求自107年9月6日起至清償日止，均按年息百分之2.849計
    算遲延利息，亦於法有違等語，資為抗辯。並於本院聲明：
    ㈠原判決廢棄。㈡上開廢棄部分，被上訴人於第一審之訴及假
    執行均駁回。
三、本院之判斷：
　　被上訴人主張上訴人擔任系爭契約保證人，李○○未依約清償
    ，尚積欠10,831,197元本息，被上訴人就李○○之財產為強制
    執行無效果時，上訴人應給付被上訴人上開款項等語，惟為
    上訴人否認，並以前詞置辯。經查：
(一)被上訴人主張李○○於105年8月30日向被上訴人借款1090萬元
    ，簽立系爭契約，該契約約定借款期間為105年9月1日起至1
    06年8月31日止，期間屆滿前1個月，如債務人及保證人不為
    反對續約之書面表示，且經被上訴人同意，視為屆期時以同
    一內容自動續約，不另換約，惟累計最長不得超過3年，借
    款期間之利息利率則自實際動用日起至清償日止，以1個月
    為1期，按被上訴人銀行定儲利率指數利率百分之1.07加年
    利率百分之1.52為2.59計算，遲延利息利率則按原約定貸款
    利率加計百分之10為百分之2.849計算，上開借款於107年8
    月31日清償期屆期，及上訴人於系爭契約之保證人欄位簽名
    、用印等事實，業據其提出多透支額度清單、催告通知及收
    件回執、還款明細、放款利率歷史紀錄查詢資料、個人金融
    房屋貸款契約書、帳務交易明細、宣告書等件為證（見臺灣
    臺中地方法院107年度司促字第30457號支付命令卷第11、27
    、29頁，原審卷一第35-41、107-121、465-482頁，卷二第1
    71頁），且為上訴人所不爭執（見原審一第457、458頁），
    堪信為真。再細繹前揭還款明細資料（見原審卷一第38頁）
    ，可知李○○於107年9月5日於上開債務清償48,000元，用以
    抵充107年8月21日至同年月31日之借款利息8,482元，再抵
    充107年9月1日至同年月5日之遲延利息4,241元，剩餘35,27
    7元則抵充本金，本金確尚餘10,831,197元未清償，遲延利
    息則因此自107年9月6日起算。又被上訴人曾聲請對李○○及
    上訴人核發支付命令，李○○部分並未異議而確定，亦經本院
    核閱臺灣臺中地方法院107年度司促字第30457號支付命令卷
    無誤。是被上訴人此部分之主張，應有所據。
(二)上訴人辯稱系爭契約之簽立違反消費者保護法及金融金融消
    費者保護法規定，未給予適當審閱期，被上訴人亦未盡充分
    說明義務，雙方意思表示不合致，系爭契約對伊不生效力云
    云，然而：　　
 1、系爭契約第1頁第1行已明確記載「本契約書於中華民國105
    年7月25日經借款人攜回審閱（契約審閱期間至少五日）」
    ，且有借款人李○○及上訴人於105年7月25日填寫之個人資料
    、切結書等在卷可佐（見原審卷二第167-169頁）；又此亦
    經證人即被上訴人銀行放款業務行員蔡○○於原審具結證稱：
    系爭契約上最上面的日期是伊填寫的，在借款人申請借款時
    就會提供空白借據給客戶作核閱，核准後會將所有相關審核
    條件書寫在借據中，跟客戶講解後進行對保等語明確（見原
    審卷二第91頁），是借款人李○○與上訴人確實親自簽署貸款
    申請書，填寫之日期為105年7月25日，與系爭契約攜回審閱
    同一天，而系爭契約簽約日為105年8月30日，顯然被上訴人
    已有給予借款人李○○及上訴人相當合理之審閱期間。
 2、就105年8月30日簽訂系爭契約情形，證人蔡○○已具結證稱：
    約據會先填寫完成，之後辦理對保，先由借款人簽名，後由
    保證人簽名；伊會填具具體契約後才會給借款人或對保人簽
    名；一般講解就要5、6分鐘，再加上簽名約10分鐘左右，再
    加上上訴人與李○○在伊銀行陸續借那麼多次，這個契約是制
    式化契約，以上訴人對契約內容熟悉度，通常就是跟他講後
    ，就會明瞭了；伊有把所有契約內容從頭到尾講一次，額度
    、利率、期限、保證責任、一些延伸的訴訟問題，例如訴訟
    法院、訴訟產生的費用等會說明清楚，伊有充分的說明；在
    講解完畢後會詢問客戶是否瞭解契約內容，或有無疑問，若
    沒問題，才會請他簽名等語（見原審院卷二第90、92、94頁
    ），堪認被上訴人於進行對保前，系爭契約已填載內容，對
    保時再就系爭契約所填載之內容包含額度、利率、期限、保
    證責任、延伸訴訟問題等重要部分為說明，並充分揭露契約
    簽訂後應承擔之風險，則以上訴人為50餘歲、就業多年之成
    年人知識、經驗，實無可能未加理解即為同意而於系爭契約
    上簽名。
 3、再查借款人李○○前曾於95年7月17日、102年4月30日、105年
    2月5日陸續向被上訴人貸款，上訴人均擔任保證人，此有上
    訴人提出之消費金融擔保借款約據、個人金融房屋貸款契約
    書等資料在卷可稽（見原審卷一第305-328頁），以該等貸
    款期間長達10餘年，上訴人對於貸款契約書之簽立，保證人
    應負之責任及義務應是知悉明瞭；又上開貸款契約與系爭契
    約均屬定型化契約，除本文載明借款人、保證人，要求2人
    均應並行簽章外，最末亦均會分列「借款人」、「保證人」
    欄以供簽名確認，契約格式雷同，則上訴人經由上開證人蔡
    ○○講解說明後，縱或係經證人蔡○○引導逐一簽名，上訴人亦
    應無發生認知錯誤之可能。是上訴人抗辯意思表示不合致、
    契約不生效力云云，並不可採。
(三)上訴人雖再辯稱其僅是去確認，不知系爭契約以其為保證人
    ，因上訴人與李○○合謀使其陷於錯誤，依民法詐欺規定，可
    撤銷此保證之意思表示等語，並提出其與李○○於105年7月20
    日之LINE對話紀錄為證（見原審卷二第67頁），惟觀前揭LI
    NE對話之日期105年7月20日及內容「下午或明天早上請到元
    大銀行2樓找○哲，簽名蓋章，謝謝。(增貸)」，並無從認定
    上訴人於105年8月30日簽訂系爭契約時無擔任保證人之意願
    ；況查，上訴人已自陳為大學畢業，自服完兵役後便出來工
    作，曾於捷安特公司及○○文具有限公司任職，擔任業務性質
    之工作（見原審卷一第219頁），又系爭契約簽名之處均載
    有「保證人」字樣，上訴人既非目不識丁，亦非毫無社會經
    驗，對於在保證人欄位簽名即須負保證人之責，應無不知之
    理；再如前述，上訴人與被上訴人銀行往來多年，其亦非第
    一次擔任李○○貸款之保證人，亦難僅憑李○○收受支付命令後
    未提起異議，即可認上訴人與李○○有合謀致其為保證人之情
    。故上訴人此部分辯解，尚屬無據，難以憑採。
(四)上訴人另抗辯被上訴人將利息滾入原本再生利息，有違民法
    規定，且遲延利息若高於原貸款利率，應僅能收取9期，第1
    0期起應依原貸款利率計算，被上訴人之定儲利率指數利率
    已調降為百分之0.8，利率之計算應隨同變更云云。惟查，
    依系爭契約第4條第2項約定：循環額度貸款：自實際動用日
    起，按日計息，每月20日結算利息乙次，於每月21日由乙方
    逕記入甲方約定存款帳戶，以滾入動用餘額或扣減存款。貸
    款本息超逾第1條「貸款額度」時，甲方不得再動用，且應
    立即償還超逾額度之全部應付金額（見原審院卷一第110頁
    ）。是系爭契約所生利息，依上開約定係於每月21日以貸款
    金額（或帳戶內存款）清償，再列入李○○借貸之本金，自無
    將利息滾入原本再生利息之情。又本件借款並非購屋之貸款
    ，自無個人購屋定型化契約條款之適用，遲延利息之利率，
    應以債務人遲延時之被上訴人銀行定儲利率指數利率計算，
    此與貸款利率可約定隨定儲利率指數利率浮動計算不同。是
    上訴人此部分所辯，亦是無據。
(五)按稱消費借貸者，謂當事人一方移轉金錢或其他代替物之
    所有權於他方，而約定他方以種類、品質、數量相同之物返
    還之契約；又稱保證者，謂當事人約定，一方於他方之債務
    人不履行債務時，由其代負履行責任之契約，民法第474條
    第1項及第739條分別定有明文。本件借款人李○○尚積欠被
    上訴人前揭本金及利息未清償，而上訴人為系爭契約之一般
    保證人，自應於被上訴人對李○○財產強制執行無效果時，代
    負履行責任。從而，被上訴人本於消費借貸及一般保證之法
    律關係，請求如對李○○財產強制執行無效果時，上訴人應代
    負清償責任，應屬有據。
四、綜上所述，被上訴人請求上訴人於被上訴人就李○○之財產為
    強制執行無效果時，給付被上訴人10,831,197元，及自107
    年9月6日起至清償日止，按年息百分之2.849計算之遲延利
    息，為有理由，應予准許。原審為上訴人敗訴之判決，並無
    不合。上訴意旨指摘原判決不當，求予廢棄改判，為無理由
    ，應駁回其上訴。
五、本件事證已臻明確，兩造其餘之攻擊或防禦方法及所用之證
    據，經本院斟酌後，認為均不足以影響本判決之結果，爰不
    逐一論列，附此敘明。
六、據上論結，本件上訴為無理由，判決如主文。
中　　華　　民　　國　　110 　年　　8 　　月　　25　　日
                  民事第四庭    審判長法  官  林慧貞
                                      法  官  劉惠娟
　　　　　　　　　　　　　　　        法  官  王怡菁 
正本係照原本作成。
如不服本判決，應於收受送達後20日內向本院提出上訴書狀，其
未表明上訴理由者，應於提出上訴後20日內向本院補提理由書狀
（均須按他造當事人之人數附繕本）。因疫情而遲誤不變期間，
得向法院聲請回復原狀。
上訴時應提出委任律師或具有律師資格之人之委任狀；委任有律
師資格者，另應附具律師資格證書及釋明委任人與受任人有民事
訴訟法第466條之1第1項但書或第2項所定關係之釋明文書影本。
如委任律師提起上訴者，應一併繳納上訴審裁判費。

                                       書記官  盧威在

中　　華　　民　　國　　110 　年　　8 　　月　　25　　日